臺灣桃園地方法院民事判決　　　　　　　　 94年度醫字第9號
原　　　告　甲○○
訴訟代理人　程昱菁律師
訴訟代理人　韓邦財律師
訴訟代理人　鄧湘全律師
被　　　告　乙○○
被　　　告　張煥禎即壢新醫院
前列二人共同
訴訟代理人　謝聰文律師
上列當事人間請求損害賠償事件，於民國96年12月27日言詞辯論
終結，本院判決如下：
    主  文
原告之訴及假執行之聲請均駁回。
訴訟費用由原告負擔。
    事實及理由
一、按訴狀送達後，原告不得將原訴變更或追加他訴，但擴張或
    減縮應受判決事項之聲明者，不在此限。不變更訴訟標的，
    而補充或更正事實上或法律上之陳述者，非為訴之變更或追
    加，民事訴訟法第255條第1項第3款、第256條分別定有明文
    。查本件原告起訴時原聲明1.請求被告應連帶給付原告新台
    幣（下同）650 萬元及法定遲延利息；嗣於本件訴訟進行中
    減縮如其聲明1.所示，核其所為訴之聲明變更僅係單純減縮
    應受判決事項之聲明，於法並無不合。另原告於訴訟進行中
    ，將被告姓名「壢新醫院」，更正為「張煥禎即壢新醫院」
    ，僅更正事實上之陳述，尚非變更訴訟標的，非為訴之變更
    或追加，附此敘明。
二、本件原告起訴主張：
  (一)原告於民國92年8月10 日因罹患子宮肌瘤疾病，而赴被告張
    煥禎即壢新醫院（下稱壢新醫院）就診，經被告乙○○醫師
    診斷後，告知須進行「腹腔鏡手術」治療而切除子宮，被告
    乙○○醫師遂安排原告於同年8月11日下午2時30分許，接受
    手術治療，詎料，被告乙○○醫師於術前並未告知原告有骨
    盆腔沾黏之情形，可能造成手術危險性提高，致使手術時間
    長達10小時之久，超出一般醫學常規，亦與起初被告乙○○
    醫師估計原告系爭手術治療時間40分鐘落差頗大，甚手術中
    竟發生原告膀胱遭受撕裂、左輸尿管斷裂等結果，致原告一
    度陷於生命垂危之狀態，後經同院泌尿科吳政哲醫師加入手
    術，原告終能脫險，惟術後，原告每日卻有發生達20餘次之
    頻尿現象，且受有腹部經常疼痛、膀胱身體機能減損之嚴重
    傷害。被告乙○○醫師本件業務過失傷害犯行，雖經臺灣桃
    園地方法院檢察署檢察官（下稱桃園地檢署）以94年度偵字
    第15109 號作成不起訴處分。惟查，被告乙○○醫師，原應
    注意依一般醫理及醫學常規進行手術，然被告乙○○醫師竟
    疏於注意，造成原告受有前述傷害，是被告乙○○醫師在進
    行系爭手術中，明顯有醫療疏失造成原告身體重大之傷害。
    本件醫療行為當時，被告壢新醫院為被告乙○○醫師之僱用
    人，自應就其受僱人即被告乙○○醫師前開執行職務不法侵
    害他人身體、財產之侵權行為負責。
  (二)有關醫療契約，其契約性質為何，固不無疑問，惟我國學說
    及實務見解通常均認為係屬委任契約或近似於委任契約之非
    典型契約，是病患與醫師或醫院之間，通常均應成立委任契
    約。本件原告因子宮肌瘤而至被告壢新醫院就診，並由被告
    乙○○醫師為其診治，則原告與被告壢新醫院間，應成立性
    質上類似於委任關係之醫療契約。原告因罹患子宮肌瘤進行
    子宮切除手術，竟然發生膀胱、輸尿管等傷害結果，被告等
    應負侵權行為及債務不履行之責，而就債務不履行責任而言
    ，只要原告提出損害證明，被告等即應就無過失負舉證責任
    ，是本件被告應負舉證其無過失，否則即認其有過失。
  (三)按醫師診治病人時，應向病人或其家屬告知其病情、治療方
    針、處置、用藥、預後情形及可能之不良反應，醫師法第12
    條之1 定有明文。被告乙○○醫師雖於術前有向原告解釋子
    宮肌瘤採刮除治療與切除治療之不同，但從未告知原告可能
    患有骨盆腔沾黏，亦未告知在骨盆腔沾黏之情況下，將會提
    高手術的難度與危險，僅表示「關於子宮肌瘤的治療方式共
    有兩種，其一係採用刮除法治療；另一係將子宮切除。利用
    刮除法治療，不可根治；直接切除子宮，則可根治。此外，
    以腹腔鏡手術摘除子宮，而採用腹腔鏡手術傷口小、復原快
    、住院只約一週時間，甚且，科技發達，此種手術應該很安
    全」、「該手術約莫40分鐘即可完成」等語，令原告不明白
    本身實際病情及可能產生不良反應下，決定以手術摘除子宮
    。實際上，被告乙○○醫師係以引導方式造成原告誤認切除
    子宮安全無虞，又可根治，完全隱瞞對於腹腔鏡手術併發症
    之危險，致原告誤認良性子宮肌瘤，僅能以開刀治療，而排
    除得選擇以吃藥控制病症。此外原告自就醫求診至決定開刀
    ，僅經過1 次門診，倘原告果真知曉腹腔鏡手術之併發症嚴
    重，絕無可能選擇以開刀方式摘除子宮。甚被告乙○○醫師
    向原告表示系爭手術很安全，亦即原告於手術前確實不了解
    系爭手術之危險性亦明，故被告乙○○醫師就本件手術未盡
    告知義務，具有醫療上之過失無疑。
  (四)被告乙○○醫師曾表示在手術前即已推斷原告有骨盆腔沾黏
    情形，在此狀況下，採用腹腔鏡手術，其危險性、困難度相
    對提高，而被告乙○○身為專業醫師，倘在手術前即懷疑原
    告骨盆腔有沾黏，卻冒然採用腹腔鏡手術為原告摘除子宮，
    無視病人之安全於不顧，被告乙○○醫師所為本件醫療行為
    ，實難免其責，應有業務上之過失。而骨盆腔沾黏在實務上
    並非不能無法於手術前檢查之疾病，甚至在被告自行提出被
    證4 「腹腔鏡手術併發症－膀胱創傷」一文中，明白指出「
    膀胱位置在一開始腹腔鏡檢查的時候就要確定」，可見在手
    術前被告乙○○醫師確實有必要先為相當之檢查，但被告乙
    ○○醫師從未有任何腹腔鏡或其他檢查，以確認沾黏或實際
    膀胱位置，導致後續原告膀胱、輸尿管損傷，顯見被告乙○
    ○醫師執行系爭手術確實未盡檢查義務。且骨盆腔沾黏在手
    術過程中應先為剝離沾黏，並可透過放置導管或有螢光之導
    管，以偵知輸尿管位置，亦可透過在膀胱內注入methylene
    blue或生理食鹽水以確定膀胱之位置，以便於在剝除沾黏時
    預先避免不避要之傷害，然而被告乙○○醫師卻未踐行前揭
    預防措施，此有手術記錄單（見原證29）可證，且未在一發
    現沾黏時，即刻請求相關人員予以協助，罔顧原告性命繼續
    單獨診治，在在顯示被告乙○○醫師確有醫療上之疏失。
  (五)本件醫療糾紛，雖桃園地檢署於前案偵查中，曾將該全案卷
    證送請行政院衛生署醫事審議委員會鑑定，分別作出編號第
    0000000、0000000（見原證23）、0000000（見原證38 ）號
    等3 份鑑定書，認定被告乙○○醫師就系爭手術並無過失，
    惟據下列事證而觀，前揭鑑定書內所述鑑定內容多有疏漏或
    錯誤之處，並不實在。被告乙○○醫師於系爭手術確有醫療
    疏失無疑：
    2元，與實際醫療支出無關應予剔
    除，尤以支出長庚醫院93年3月18日、3月25日、4月8 日等3
    紙醫療費收據上載「術後手腳冰冷（中藥）」，合計支出27
    0元之診斷費，更無法與本件醫療得以聯想。而停車費670元
    ，尚非屬生活上所必需應不能列計，其中93 年3月30日（發
    票號碼ZS00000000）支出之停車費30元，當日並未見原告有
    赴長庚醫院就醫或復健之紀錄，亦不得請求。又看護費之請
    求理由似嫌牽強，原告提出原證17之看護收據並非真正，亦
    非必要支出。復就減少勞動能力損害，被告否認原證9 證據
    資料之真正，且核原告所擔任之顧問乙職，其性質尚非提供
    勞務工作，此觀諸該工作契約既未約定工作場所及應從事之
    工作有關事項、休息時間、休假、例假、請假及輪班制之換
    班有關事項、工資之調整、計算、結算及給付等有關事項及
    退休資遣等有關事項自明。況原告之該顧問職務，其聘任期
    間僅至93年3月1日為止，原告主張可工作至60歲，並無理由
    等語，資為抗辯，並聲明：1.駁回原告之訴及假執行之聲請
    。2.如受不利益判決，願供擔保，請准宣告免為假執行。
四、本件原告起訴主張：其於92年8 月10日因罹患子宮肌瘤疾病
    ，而赴被告張煥禎即壢新醫院就診，經被告乙○○醫師診斷
    後，告知須進行「腹腔鏡手術」治療而切除子宮，接受手術
    治療後，原告每日卻有發生達20餘次之頻尿現象，且受有腹
    部經常疼痛、膀胱身體機能減損之傷害之情，為被告所不爭
    執，原告此部分之主張堪信為真實。
五、本件首應審究為被告乙○○醫師之醫療行為是否有過失？
    本件經台灣桃園地方法院檢察官送請行政院衛生署醫事審議
    委員會鑑定，該委員會鑑定後認「病人夫婦（即原告及其配
    偶）在術前確知且同意腹腔鏡子宮切除術，（被告乙○○）
    醫師在整個醫療過程無疏失」，有行政院衛生署96年11月6
    日衛署醫字第0960215860號函及鑑定書影本在卷可稽，是被
    告乙○○醫師並無醫療過失，自不負侵權行為損害賠償責任
    。而被告乙○○醫療行為，既無疏失，則被告張煥禎即壢新
    醫院並無不完全給付之情形，亦無可歸責之事由，原告依不
    完全給付之法律關係，請求被告連帶負損害賠償責任，亦無
    理由。
六、綜上所述，本件原告主張不足採信，從而原告依依債務不履
    行之不完全給付及侵權行為之法律關係，請求判決被告應連
    帶給付原告6,499,970 元，及自起訴狀繕本送達之翌日起至
    清償日止，按週年利率5%計算之利息，為無理由，應予駁回
    。原告既受敗訴判決，其假執行之聲請亦失所附麗，應併予
    駁回。
七、本件事證已臻明確，兩造其餘攻擊防禦方法及其他未經援用
    之證據，經斟酌尚無礙於本院前述之認定，無一一論究之必
    要。
八、據上論結，本件原告之訴為無理由，爰依民事訴訟法第78條
    判決如主文。
中    華    民    國    96    年    12     月    31   日
                       民事第一庭法　官　吳爭奇
上為正本係照原本作成。
如對本判決上訴，須於判決送達後20日內向本院提出上訴狀。
中　  華　　民　　國　　96　　年　　12     月　  31   日
                                 書記官　梁麗雲
